臺灣高等法院臺中分院刑事判決
111年度金上訴字第1593號
上  訴  人  臺灣臺中地方檢察署檢察官
被      告  羅弘亞



選任辯護人  林育弘律師
上列上訴人因被告違反洗錢防制法等案件，不服臺灣臺中地方法
院111年度金訴字第251號中華民國111年5月24日第一審刑事判決
（起訴案號：臺灣臺中地方檢察署110年度偵字第34071號），提
起上訴，本院判決如下：
    主  文
原判決撤銷。
羅弘亞共同犯詐欺取財罪，處拘役伍拾日，如易科罰金，以新臺
幣壹仟元折算壹日。又幫助犯洗錢罪，處有期徒刑貳月，併科罰
金新臺幣伍仟元，罰金如易服勞役，以新臺幣壹仟元折算壹日。
    事  實
一、羅弘亞為成年人，依其智識及社會生活經驗，應可知悉一般
    人可自行至超商領取包裹，若有收受包裹之必要，均可要求
    對方直接將包裹以店對店寄送至自己方便收取之超商，並可
    預見某姓名年籍均不詳而Telegram暱稱「Mack」之成年人士
    ，無正當理由付費請其代為領取之包裹內容物，極可能為「
    Mack」向他人詐得之金融機構帳戶，竟仍基於代為領取包裹
    為民眾受騙交出的金融機構帳戶，亦不違反其本意之不確定
    故意，而與「Mack」共同基於詐欺取財之犯意，由「Mack」
    於民國110年8月6日上午10時24分許，使用LINE暱稱「陳采
    潔」名義，向盧梅齊謊稱：招募手工兼職，但需先收取盧梅
    齊之提款卡訂購材料，並於3至5個工作日後連同材料寄送交
    還云云，致使盧梅齊誤信為真，而陷於錯誤，於同年月8日
    下午6時14分許，在彰化縣○○市○○○路000號「○○○○」彰北門
    市，將其○○○○○○銀行○○分行帳戶之提款卡（帳號0000000000
    00號），依「Mack」之指示，以店到店之方式，寄至臺中市
    ○區○○○路000號「○○○○」○○門市，再由羅弘亞依「Mack」指
    示，於同年月10日上午10時29分許，搭乘計程車至「○○○○」
    忠福門市，代「Mack」領取盧梅齊受騙交出之上開銀行帳戶
    之提款卡。
二、羅弘亞雖可預見金融機構帳戶係個人理財之重要工具，為個
    人財產、信用之重要表徵，有供作財產犯罪用途之可能，而
    「Mack」取得他人金融機構帳戶之目的在於取得贓款及掩飾
    犯行不易遭人追查，對於轉交其代為領取之提款卡，雖無引
    發他人萌生犯罪之確信，但仍以縱若前開取得提款卡之人使
    用提款卡為詐欺取財，並掩飾、隱匿特定犯罪所得而洗錢，
    亦不違背其本意之幫助犯意，於110年8月6日下午某時許，
    依「Mack」的指示，將裝有上開銀行帳戶提款卡之包裹，攜
    至臺中市○○區○○○道○段000號「空軍一號」中南站，將該包
    裹轉寄至「Mack」指定的收件人與地址，而將盧梅齊申辦之
    上開銀行帳戶提款卡，提供交付予「Mack」使用，以此方式
    幫助「Mack」為詐欺取財犯行時，方便取得贓款，並掩飾、
    隱匿詐欺取財犯罪所得之去向與所在，而不易遭人查緝。而
    「Mack」則基於意圖為自己不法所有之詐欺取財，以及掩飾
    、隱匿特定犯罪所得去向、所在之犯意，於110年8月10日晚
    間6時13分許，以電話向黃冠霖佯稱：因網購會員有問題，
    須依指示操作ATM解除云云，致使黃冠霖誤信為真，而陷於
    錯誤，依指示操作自動櫃員機，而陸續於同日晚間8時2分、
    4分、10分許，將新臺幣（下同）3萬元、3萬元、3萬元款項
    轉帳至盧梅齊上開銀行帳戶(起訴意旨有關黃冠霖於同日晚
    上8時14分許，另轉帳3萬元至上開銀行帳戶部分之記載，應
    屬誤繕，而經公訴人於原審當庭更正刪除)。黃冠霖受騙轉
    帳至上開銀行帳戶內的款項，旋即遭「Mack」提領一空，羅
    弘亞因而幫助「Mack」向黃冠霖詐得合計9萬元得逞，並幫
    助「Mack」掩飾、隱匿此部分詐欺犯罪所得之去向及所在。
    「Mack」則於同日晚間，將羅弘亞代領包裹之報酬500元或1
    ,000元轉帳至羅弘亞之○○銀行帳戶。
三、案經盧梅齊、黃冠霖訴由臺中市政府警察局第一分局報告臺
    灣臺中地方檢察署檢察官偵查起訴。
    理  由
一、證據能力：
  ㈠以下援引被告羅弘亞之自白，因非出於強暴、脅迫、利誘、
    詐欺、疲勞訊問或其他不正方法所取得，且被告亦未爭執其
    陳述之任意性（見本院卷第74頁至第75頁），又有其他事證
    足以補強被告之自白確屬真實可信，依刑事訴訟法第156條
    第1項之規定，應有證據能力。
　㈡按被告以外之人（包括證人、鑑定人、告訴人、被害人及共
    同被告等）於審判外之陳述雖不符刑事訴訟法第159條之1至
    之4等四條之規定，然經當事人於審判程序同意作為證據，
    法院審酌該言詞陳述或書面陳述作成時之情況，認為適當者
    ，亦得為證據；當事人、代理人或辯護人於法院調查證據時
    ，知有刑事訴訟法第159條第1項不得為證據之情形，而未於
    言詞辯論終結前聲明異議者，視為有前項之同意，同法第15
    9條之5定有明文。立法意旨在於傳聞證據未經當事人之反對
    詰問予以核實，原則上先予排除。惟若當事人已放棄反對詰
    問權，於審判程序中表明同意該等傳聞證據可作為證據；或
    於言詞辯論終結前未聲明異議，基於尊重當事人對傳聞證據
    之處分權，及證據資料愈豐富，愈有助於真實發見之理念，
    且強化言詞辯論主義，使訴訟程序得以順暢進行，上開傳聞
    證據應均具有證據能力，不以未具備刑事訴訟法第159條之1
    至第159條之4所定情形為限（最高法院104年度第3次刑事庭
    會議決議參照）。查本件以下所引用之被告以外之人於審判
    外之供述證據，因被告與其辯護人於本院準備程序中，均表
    示：同意有證據能力等語（見本院卷第75頁至第76頁），且
    於本院審判期日亦均未聲明異議（見本院卷第93頁至第96頁
    ），本院審酌上開供述證據資料製作時之情況，並無不當取
    供及證明力明顯過低之瑕疵，認以之作為證據應屬適當，揆
    諸前開規定，應認均具證據能力。
  ㈢至於本院以下援引之其餘非供述證據資料，因與犯罪事實具
    有關聯性，且為執法人員依法所取得，並無不得作為證據之
    事由，且檢察官、辯護人與被告於本院審理期間對該等資料
    之證據能力，亦均不爭執，且其中關於刑事訴訟法第164條
    第2項規定，證物如為文書部分，係屬證物範圍。該等可為
    證據之文書，已經依法踐行調查證據之程序，即提示或告以
    要旨，自具有證據能力，併此敘明。
二、認定犯罪事實所憑證據與理由：　　
　　訊據被告對於上揭詐欺取財與幫助洗錢等犯罪事實，於警詢
    、偵查、原審及本院審理中均坦承不諱（見110年度偵字第3
    4071號卷【下稱偵查卷】第21頁至第25頁、第97頁至第98頁
    、原審卷第45頁、第54頁、本院卷第74頁、第96頁至第97頁
    ），核與告訴人盧梅齊、黃冠霖等2人之指訴情節（見偵查
    卷第31頁至第37頁、第53頁至第55頁），大致相符，並有有
    員警職務報告、盧梅齊之報案資料：①內政部警政署反詐騙
    諮詢專線紀錄表、彰化縣警察局彰化分局泰和派出所受理案
    件證明單、②盧梅齊與詐欺集團成員之LINE對話紀錄截圖、③
    交貨便貨態查詢資料、黃冠霖之報案資料：①內政部警政署
    反詐騙諮詢專線紀錄表、南投縣政府警察局草屯分局中寮分
    駐所受理案件證明單、受理詐騙帳戶通報警示簡便格式表、
    金融機構聯防機制通報單、②自動櫃員機交易明細影本3張、
    被告領取包裹之超商監視器畫面截圖5張、110年9月17日員
    警所拍攝之被告全身照5張（見偵查卷第17頁至第19頁、第2
    7頁、第39頁至第51頁、第57頁至第69頁、第99頁至第101頁
    ）暨○○○○○○銀行股份有限公司110 年11月24日○○○字第00000
    0000000000號函檢附之盧梅齊開戶基本資料、第0000000000
    00號帳戶存款交易明細（見110年度核交字第3147號卷第9 
    頁至第17頁）等資料附卷可稽，足認被告前揭自白均核與事
    實相符。從而，本案事證明確，被告上揭詐欺取財與幫助洗
    錢等犯行，均堪認定，應依法論科。
三、論罪科刑：
　㈠核被告所為，就「事實」欄（即告訴人盧梅齊部分），係犯
    刑法第339條第1項之詐欺取財罪。就「事實」欄（即告訴
    人黃冠霖部分），係犯刑法第30條第1 項前段、第339 條第
    1 項之幫助詐欺取財罪，以及刑法第30條第1 項前段、洗錢
    防制法第14條第1 項之幫助洗錢罪。
　㈡按刑事訴訟法第300條所謂變更法條，係指罪名之變更而言。
    若僅行為態樣有正犯、從犯之分，或既遂、未遂之分，即無
    庸引用刑事訴訟法第300條變更起訴法條（最高法院101年度
    台上字第3805號刑事判決意旨參照）。公訴意旨雖認被告就
    「事實」欄（即告訴人黃冠霖部分），係犯刑法第339 條
    第1 項詐欺取財與洗錢防制法第14條第1 項洗錢等2罪。然
    刑法上之幫助犯，係對於正犯資以助力，而未參與實施犯罪
    之行為者而言；是以，如未參與實施犯罪構成要件之行為，
    且係出於幫助之意思提供助力，即屬幫助犯，而非共同正犯
    。被告雖將上開銀行帳戶的提款卡，寄交予「Mack」或「Ma
    ck」指定之收件人，而將上開銀行帳戶提款卡提供「Mack」
    犯「事實」欄所載之詐欺取財與洗錢犯罪使用，然被告並
    未參與實施詐術或洗錢之行為，亦無證據證明被告參與實施
    詐欺取財或洗錢犯行之構成要件行為，是被告轉交提供上開
    銀行帳戶提款卡之行為，僅係對於「Mack」為詐欺取財與洗
    錢犯罪之實行有所助益，而屬參與詐欺取財與洗錢構成要件
    以外之行為，自應論以幫助犯，而非共同正犯。因正犯與幫
    助犯僅為犯罪之型態不同，參照前揭說明，無庸變更起訴法
    條，附此敘明。
  ㈢按「共同正犯之意思聯絡，不以彼此間犯罪故意之態樣相同
    為必要，蓋刑法第13條第1 項、第2 項雖分別規定行為人對
    於構成犯罪之事實，明知並有意使其發生者，為故意；行為
    人對於構成犯罪之事實，預見其發生而其發生並不違背其本
    意者，以故意論。前者為確定故意（直接故意），後者為不
    確定故意（間接故意），惟不論「明知」或「預見」，僅係
    認識程度之差別，不確定故意於構成犯罪事實之認識無缺，
    與確定故意並無不同，進而基此認識『使其發生』或『容認其
    發生（不違背其本意）』，共同正犯間在意思上乃合而為一
    ，形成意思聯絡。原判決認具不確定故意之上訴人及甲○○，
    與具確定故意之『乙○○』、『丙○○』，就本件犯行，成立共同正
    犯，尚無不合」（最高法院103年度台上字第2320號刑事判
    決意旨參照）。是被告所為如「事實」欄所載之詐欺取財
    犯行，與「Mack」之間，具有犯意聯絡與行為分擔，而為共
    同正犯。　
　㈣被告以轉交提供上開銀行帳戶提款卡予「Mack」之一行為，
    幫助「Mack」犯如「事實」欄所載之詐欺取財與洗錢等2罪
    ，同時侵害告訴人黃冠霖之財產法益與國家防制洗錢之法益
    ，乃一行為觸犯數罪名之想像競合犯，應從一重之幫助洗錢
    罪處斷。
　㈤被告就「事實」欄所示之洗錢犯行，為幫助犯，爰依刑法第
    30條第2 項之規定，按正犯之刑減輕之。
　㈥洗錢防制法第16條第2 項規定：「犯前二條之罪，在偵查或
    審判中自白者，減輕其刑」。被告就「事實」欄所載之幫
    助洗錢的犯罪事實，於原審及本院審理時業已坦承不諱，已
    如前述，應依上開規定減輕其刑，並依法遞減之。
　㈦被告所犯上開共同詐欺取財與幫助洗錢等二罪，侵害不同告
    訴人之財產權益，犯意個別，應分論併罰。　
四、撤銷改判：　
  ㈠原判決認被告之犯行明確，予以論科，固非無見。惟查，被
    告所犯「事實」欄、所示之犯行，分別侵害不同個人之財
    產權益，應以被害人數決定犯罪之罪數，而犯意各別，行為
    互殊，應分論併罰。故檢察官主張被告所犯如「事實」欄
    、所示之犯行，應分論併罰，原判決依想像競合犯規定，
    僅論以一罪為不當為由，提起上訴，為有理由，自應由本院
    將原判決予以撤銷改判。
  ㈡本院審酌被告夥同他人詐取告訴人盧梅齊所申設之金融機構
    帳戶提款卡，侵害告訴人盧梅齊對其所有金融機構帳戶提款
    卡的支配，已無可取，而被告將其代領的金融機構帳戶提款
    卡轉交「Mack」，進而幫助「Mack」對告訴人黃冠霖為詐欺
    取財與洗錢等犯行，不僅造成執法機關不易查緝犯罪行為人
    ，嚴重危害社會治安，更助長社會犯罪風氣，並造成告訴人
    黃冠霖難以向對其施用詐術者求償，被告此部分所為亦屬可
    議，惟念及被告為本案犯行前，並無任何犯罪經法院判刑之
    紀錄，有臺灣高等法院被告前案紀錄表1 份在卷可佐（見本
    院卷第23頁至第24頁），足認被告平日素行尚佳，告訴人盧
    梅齊並未因本案犯行而受有實際的經濟損失，被告事後已與
    告訴人黃冠霖成立和解，並已履行賠償告訴人黃冠霖45,000
    元，此有和解書、臺灣臺中地方法院電話紀錄表各1份在卷
    可證（見原審卷第93頁、第89頁），堪認被告事後曾付出努
    力彌補其因本案犯罪所造成的部分損害，並斟酌被告之犯罪
    動機，犯罪手段和平，告訴人盧梅齊並未受有實際的經濟損
    失，告訴人黃冠霖所受的財產損害，因被告事後已和解賠償
    而稍有彌補，被告始終坦承犯行之犯後態度，以及被告於原
    審中陳述其現今仍就讀○○○○大學，因父母均已再婚，雖母親
    會協助支付學費，但需自己賺取生活費用，始因缺錢而犯本
    案，現則在母親經營的食品工廠協助賺取生活費用之智識程
    度與家庭經濟生活狀況（見原審卷第55頁）等一切情狀，爰
    分別量處如主文第2項所示之刑，併分別諭知拘役如易科罰
    金、罰金如易服勞役之折算標準。
　㈢沒收：
　⒈按犯罪所得，屬於犯罪行為人者，沒收之。但有特別規定者
    ，依其規定。前2項之沒收，於全部或一部不能沒收或不宜
    執行沒收時，追徵其價額。犯罪所得已實際合法發還被害人
    者，不予宣告沒收或追徵，刑法第38條之1 第1 項、第3項
    、第5 項分別定有明文。刑法第38條之1 第5 項規定，旨在
    優先保障被害人因犯罪所生之求償權，如犯罪所得已實際合
    法發還被害人，或被害人已因犯罪行為人和解賠償而完全填
    補其損害者，自不得再對犯罪行為人之犯罪所得宣告沒收，
    以免犯罪行為人遭受雙重剝奪。
  ⒉被告夥同「Mack」向告訴人盧梅齊詐得之金融機構帳戶提款
    卡，非屬被告所有，且經被告轉交予「Mack」或「Mack」指
    定之人，業已認明如前，而難認被告對該提款卡具有事實上
    處分權，而非被告之犯罪所得。
  ⒊被告代領並轉交上開銀行帳戶提款卡予「Mack」，依約可取
    得500元或1千元的報酬，業據被告供承在卷（見偵查卷第23
    頁），固堪認被告因本案犯罪而有500元或1千元之犯罪所得
    。然被告事後已與告訴人黃冠霖成立和解，並已履行賠償告
    訴人黃冠霖45,000元，已如前述，是被告事後賠償告訴人黃
    冠霖的數額，已超出其為本案犯行之犯罪所得，應認被告之
    犯罪所得，業已發還被害人，為免使被告遭受雙重剝奪，自
    無就被告所為本案之犯行，依刑法第38條之1 第1 項、第3 
    項宣告沒收或追徵其犯罪所得之餘地。
  ⒋至洗錢防制法第18條第1 項固規定「犯第14條之罪，其所移
    轉、變更、掩飾、隱匿、收受、取得、持有、使用之財物或
    財產上利益，沒收之；犯第15條之罪，其所收受、持有、使
    用之財物或財產上利益，亦同。」，惟被告非實際上使用上
    開銀行帳戶收取告訴人黃冠霖受騙款項之人，無掩飾隱匿詐
    欺贓款之犯行，非洗錢防制法第14條第1項之正犯，自無上
    開條文適用，附此敘明。
據上論斷，應依刑事訴訟法第369 條第1 項前段、第364 條、第
299 條第1 項前段，洗錢防制法第14條第1項、第16條第2項、刑
法第11條前段、第339 條第1 項、第30條第1項前段、第2項、第
55條前段、第41條第1項前段、第42條第3項、第38條之1 第5 項
，刑法施行法第1 條之1 第1 項，判決如主文。　　　　　　
本案經檢察官何昌翰提起公訴，檢察官張添興提起上訴，檢察官
陳燕瑩到庭執行職務。
中　　華　　民　　國　　111 　年　　8 　　月　　30　　日
        　　刑事第一庭   審判長 法　官  江  德  千
　　　　　　　　　　　　　　    法　官  簡  源  希
　　　　　　　　　　　 　　　   法　官  高  增  泓 
以上正本證明與原本無異。  
「事實」欄所示犯行部分，不得上訴。
「事實」欄所示犯行部分，得上訴。   
如不服本判決應於收受送達後20日內向本院提出上訴書狀，其未
敘述上訴理由者，並得於提起上訴後20日內向本院補提理由書（
均須按他造當事人之人數附繕本）「切勿逕送上級法院」。因疫
情而遲誤不變期間，得向法院聲請回復原狀。
                                書記官  劉  雅  玲
　　　　　　　　　　　　　　　　
中　　華　　民　　國　　111 　年　　8 　　月　　30　　日

附錄本判決論罪科刑法條全文：
刑法第339條
意圖為自己或第三人不法之所有，以詐術使人將本人或第三人之
物交付者，處5年以下有期徒刑、拘役或科或併科50萬元以下罰
金。
以前項方法得財產上不法之利益或使第三人得之者，亦同。
前二項之未遂犯罰之。

刑法第30條
幫助他人實行犯罪行為者，為幫助犯。雖他人不知幫助之情者，
亦同。
幫助犯之處罰，得按正犯之刑減輕之。

洗錢防制法第2條
本法所稱洗錢，指下列行為：
一、意圖掩飾或隱匿特定犯罪所得來源，或使他人逃避刑事追訴
    ，而移轉或變更特定犯罪所得。
二、掩飾或隱匿特定犯罪所得之本質、來源、去向、所在、所有
    權、處分權或其他權益者。
三、收受、持有或使用他人之特定犯罪所得。
　　
洗錢防制法第14條
有第2 條各款所列洗錢行為者，處7 年以下有期徒刑，併科新臺
幣5 百萬元以下罰金。
前項之未遂犯罰之。
前2 項情形，不得科以超過其特定犯罪所定最重本刑之刑。